【裁判字號】    89,上更(一),210
【裁判日期】    890920
【裁判案由】    偽造文書
【裁判全文】
臺灣高等法院高雄分院刑事判決                八十九年度上更(一)字第二一號
    上  訴  人
    即  被  告  甲○○
                丁○○
    右  一  人
    選任辯護人  戴國石
右上訴人因偽造文書案件，不服臺灣高雄地方法院八十六年度易字第二四一０號中華
民國八十六年八月七日第一審判決（起訴案號：臺灣高雄地方法院檢察署八十五年度
偵續字第二四六號），提起上訴，經最高法院第一次發回更審，本院判決如左：
      主  文
原判決撤銷。
甲○○行使偽造私文書，足以生損害於他人，處有期徒刑肆月。
丁○○無罪。
      事  實
甲○○自民國六十八年起即從事代書業務，因位於高雄市○○路一五五號十樓之一福
總建設股份有限公司（以下簡稱福總公司）積欠丁○○新臺幣（以下同）九百萬元（
丁○○係轉向其父親許清、婆婆洪楊好借貸）未還，丁○○乃於八十五年一月十五日
，邀同甲○○同往上址，要求福總公司負責人李學仁移轉該公司在高雄市○○區○○
路興建之「龍飛鳳舞案」房屋所有權，以抵償債務，李學仁乃應其所求，遂將保存登
記於其妻乙○○名下，同路段六號二二樓之一、之二號房地，及其岳母丙○○○名下
，同路段八號二二樓之一、之二房地之所有權狀，暨分別蓋妥乙○○、丙○○○二人
印鑑之土地及建築改良物抵押權設定契約書各一份，交付予丁○○之代書甲○○，甲○○當場為丁○○計算，認如受讓該二筆土地，所繳交契稅、負擔第一順位抵押債務
利息，並不合算，甲○○乃建議丁○○設定第二順位抵押權，李學仁亦無異議，丁○○則委由甲○○全權處理。詎甲○○明知乙○○、丙○○○與丁○○或許清、洪楊好
間並無債權、債務關係，亦未徵得乙○○、丙○○○擔任債務人之同意，猶基於行使
偽造私文書之犯意，於同年月十六日，在前開抵押權設定契約書上，擅將乙○○、丙○○○列為義務人兼債務人，並進而持向高雄市政府地政處三民地政事務所辦理抵押
權設定登記，使該所承辦人員於職務上所掌之土地、建築改良物登記簿之公文書登載
前述不實事項，足生損害於乙○○、丙○○○。案經乙○○、丙○○○訴請臺灣高雄
地方法院檢察署檢察官偵查起訴。
      理  由
甲、上訴人即被告甲○○部分：
一、訊據上訴人即被告甲○○對於擔任代書，代丁○○辦理上開抵押權設定登記之事
    實固不諱言，惟矢口否認有右開偽造文書之犯行，被告甲○○辯稱：當日本來是
    要辦理移轉登記，但伊計算後認為負擔較多，才建議被告丁○○改為設定抵押，
    並經李學仁同意，當時是李學仁說告訴人乙○○、丙○○○二人是人頭，且李學
    仁當日亦在伊面前打電話給乙○○、丙○○○，經她們同意，伊要李學仁通知她
    們二人來簽名，李學仁也有答應，等伊辦理好之後，拿抵押權契約書要給告訴人
    二人簽名，告訴人二人不肯簽，李學仁才在旁寫「代」字，且李維揚、李學仁之
    印章係李學仁劃掉的，如未列債務人則實務上無法辦理設定抵押，為順利辦理抵
    押設定登記，才會將乙○○、丙○○○列為債務人兼義務人，伊並無故意偽造文
    書云云。惟查：
    （一）右揭事實，業據告訴人乙○○、丙○○○指述歷歷，並有土地登記申請書
          、土地及建築改良物抵押權設定契約書各一份、存證信函二紙附卷可稽（
          見八十五年度偵字第九二四二號卷第七頁至第十八頁）。
    （二）本件係福總公司積欠丁○○（由丁○○再轉向其父許清、婆婆洪楊好借貸
          ）九百萬元之事實，為被告丁○○供承在卷，核與告訴人乙○○、洪吳秀
          娥指述之情節相符，並經證人李學仁證述屬實，顯然告訴人乙○○、洪吳
          秀娥與被告丁○○或許清、洪楊好間並無債權、債務之關係，要足認定。
          而被告丁○○就上開登記在乙○○、丙○○○名下之不動產原係要辦理過
          戶，嗣經被告甲○○計算後發覺不划算才改以設定抵押權設定之事實，亦
          為被告甲○○、丁○○所承認，復經證人李學仁迭於偵、審中證述：我交
          權狀給他們，是要辦過戶，不是要辦抵押；是甲○○說扣除稅金後不划算
          ，丁○○才改說要設定抵押（見原審卷八十六年五月一日審判筆錄），我
          特別說要經過所有權人同意才能辦抵押，丁○○與我岳母本來就認識（見
          八十五年度偵字第九二四二號卷八十五年五月八日檢察官訊問筆錄）等語
          明確，被告甲○○對李學仁上開證詞則表示：都是真的（見八十五年度偵
  續字第二四六號卷第三十四頁反面）；足徵證人李學仁當時固有以上開不
          動產設定抵押之意願，惟並未為告訴人乙○○、丙○○○等願承擔福總公
          司債務之表示，且被告甲○○亦知悉要另經告訴人乙○○、丙○○○之同
          意始得辦理抵押權登記，要屬無疑。再當時證人李學仁曾當面打電話聯絡
          告訴人乙○○、丙○○○之情，為被告甲○○於本院調查時所承認，當時
          李學仁既須以電話聯絡告訴人乙○○、丙○○○，徵詢同意，則乙○○、
          丙○○○應非係李學仁之人頭，否則李學仁當時即可自行作主處理，何須
          以電話徵詢乙○○、丙○○○之同意，被告甲○○所辯乙○○、丙○○○
          係李學仁之人頭，要屬無據。另第三人如欲承擔債務，必須與債權人訂立
          契約承擔債務人之債務或與債務人訂立契約經債權人之同意，否則均不生
          效力，民法第三百條、第三百零一條分別定有明文。乙○○、丙○○○既
          未曾與被告丁○○或許清、洪楊好有債權、債務之關係，且渠等均非李學
          仁之人頭戶，如乙○○、丙○○○欲承擔福總公司對被告丁○○或許清、
          洪楊好之債務，則須由乙○○、丙○○○與被告丁○○或許清、洪楊好訂
          立債務承擔契約或與福總公司訂立契約，並經被告丁○○或許清、洪楊好
          同意，被告甲○○既未能提出上開讓渡契約，尚難謂乙○○、丙○○○業
          已同意承擔上開債務。被告甲○○復坦承在抵押權設定契約書上將乙○○
          、丙○○○列為義務人兼債務人，其擅自於抵押權設定契約書上，將告訴
          人乙○○、丙○○○二人列為義務人兼債務人，顯已然逾越授權範圍，而
          使告訴人乙○○、丙○○○，無端承擔上開房地價值以外，福總公司積欠
          被告甲○○或許清、洪楊好之債務，顯然足以生損害於告訴人乙○○、洪
          吳秀娥。
    （三）一般交易上所稱之人頭，係指特定財物之名義上所有權人，被告甲○○自
          六十八年起即從事代書業務，為被告甲○○於本院調查時供承在卷（見本
          院八十九年七月七日筆錄），顯然被告甲○○從事代書之專業職務已有相
          當之時日，理應具備關於代書之專業素養，自當知抵押權設定契約中列名
          為義務人者，僅就抵押物為抵押債務負擔保責任，而債務人則係以其全部
          財產負清償責任，二者責任範圍差異甚大。乙○○、丙○○○並非李學仁
          之人頭，已詳如前述，且即令告訴人乙○○、丙○○○二人係李學仁之人
          頭屬實，亦僅得將告訴人乙○○、丙○○○列名為抵押權設定之義務人，
          告訴人乙○○、丙○○○等並不當然必須承擔福總公司對被告丁○○或許
          清、洪楊好之債務。況債務之承擔，亦需由承擔之第三者與債權人或由承
          擔之第三者與債務人訂立契約，並經債權人同意，亦詳如前述，斷無由債
          務人片面向債權人表示，債務即移轉予第三人之理，否則任何人將隨時、
          無端陷入承擔他人債務之危險，被告甲○○既係從事代書職務，就此影響
          告訴人乙○○、丙○○○財產權益至鉅之事項，不待告訴人乙○○、洪吳
          秀娥等確實對保、肯認，旋於取得設定抵押權相關文件之翌日，即以告訴
          人乙○○、丙○○○等為義務人兼債務人，辦理設定登記，顯然悖於常情
          ，被告甲○○有偽造私文書之故意，彰彰明甚。被告甲○○僅以實務上不
          如此記載，即不能送件為辯，要屬卸責之詞，不足採信。
    （四）被告甲○○於原審審理時供稱：李學仁把他的名字及李維揚名字劃掉，以
          致我沒有辦法在（抵押權設定）契約書列他們二人為債務人，所以只好把
          告訴人列為債務人，一般來講，如只列義務人，地政機關不會通過（見原
          審卷第十五頁反面），原抵押權設定契約書上既已蓋妥債務人李學仁、李
          維揚之印章，則顯然告訴人乙○○、丙○○○並未同意以渠等為債務人辦
          理抵押權登記，被告僅為完成抵押權登記，竟未經告訴人乙○○、洪吳秀
          娥之同意，擅自列告訴人乙○○、丙○○○為債務人，其偽造文書之犯意
          甚為明顯，被告甲○○所辯，亦難採信。
    （五）綜上所述，告訴人乙○○、丙○○○既非被告丁○○或許清、洪楊好之債
          務人，亦未承擔李學仁或福總公司對被告丁○○或許清、洪楊好之債務，
          顯然告訴人乙○○、丙○○○並非債務人，甚為明確，被告甲○○復從事
          代書業務多年，竟未得告訴人乙○○、丙○○○之同意，以告訴人乙○○
          、丙○○○為債務人辦理抵押權登記，顯已逾告訴人同意辦理抵押登記之
          範圍，被告甲○○竟登記於抵押權設定契約書上，其犯罪故意甚為明顯，
          被告甲○○所辯，要係嗣後卸責之詞，不足採信，被告甲○○犯行堪予認
          定。
二、核被告甲○○所為，係犯刑法第二百十條、二百十六條之行使偽造私文書罪及同
    法第二百十四條之使公務員登載不實罪。被告甲○○偽造私文書之低度行為，為
    行使偽造私文書之高度行為所吸收，故不另論罪。被告甲○○所犯前開二罪間，
    有方法結果之牽連關係，依刑法第五十五條後段規定，應從一重之刑法第二百十
    條、二百十六條行使偽造私文書罪論處。又被告甲○○以一行使偽造私文書之行
    為，侵害告訴人乙○○、丙○○○之法益，為同種想像競合犯，依刑法第五十五
    條前段規定，應從一行使偽造私文書罪處斷。
三、原審對被告甲○○部分據以論罪科刑固非無見，惟查：被告甲○○從事代書業務
    ，自行擅自將告訴人乙○○、丙○○○列為債務人，原審認被告甲○○與被告丁○○二人係基於犯意聯絡，行為分擔，為共同正犯，尚屬違誤。被告甲○○提起
    上訴，否認有偽造文書等犯行，雖無足取，然原判決此部分既有上開瑕疵可議，
    此部分自屬無可維持，被告甲○○部分自應予以撤銷改判。爰審酌被告甲○○行
    使偽造私文書，侵害文書之憑信性，及告訴人乙○○、丙○○○等財產權益匪淺
    ，犯後又未坦承犯行，態度欠佳，惟念被告甲○○並無前科，有臺灣高雄地方法
    院檢察署刑案資料查註紀錄表、臺灣高等法院被告全國前案紀錄表各一紙在卷可
    按，素行良好，及犯罪動機，所生損害等一切情狀，量處如主文第二項所示之刑
    。被告甲○○偽造文抵押權設定契約書，業已行使，且非被告甲○○所有，爰不
    予宣告沒收，附此敘明。
乙、上訴人即被告丁○○部分：
一、公訴意旨如後附起訴書所載。
二、按犯罪事實應依證據認定之，無證據不得推定其犯罪事實，刑事訴訟法第一百五
    十四條定有明文。再者，認定不利於被告之事實，須依積極證據，茍積極證據不
    足為被告不利事實之認定時，即應為有利於被告之認定，更不必有何有利之證據
    ；又，認定犯罪事實所憑之證據，雖不以直接證據為限，間接證據亦包括在內；
    然而無論為直接證據或間接證據，其為訴訟上之證明，須於通常一般人均不致有
    所懷疑，而得以確信其為真實之程度者，始得據為有罪之認定，此有最高法院三
    十年上字第八一六號、七十六年臺上字第四九八六號刑事判例可資參照。
三、公訴人認被告丁○○涉犯偽造文書罪嫌，係以告訴人乙○○、丙○○○之指述，
    並有土地登記申請書、土地及建築改良物抵押權設定契約書各一份、存證信函二
    紙附卷可稽，而上開房地設定抵押權相關文件、印鑑亦確係李學仁所交付，被告
    丁○○既知悉真正債務人為李學仁，仍在申請設定時，將告訴人列為債務人，並
    據為申請設定，自有偽造文書之情事。
四、訊據上訴人即被告丁○○對於在前揭時間邀被告甲○○至福總公司與李學仁接洽
    之事實固不諱言，惟堅決否認有偽造文書之犯行，被告丁○○辯稱：當時李學仁
    有打電話給他太太乙○○，但談的內容伊不清楚，伊全權委託被告甲○○處理這
    件事，伊當時固有看到李學仁劃李維揚、李學仁的印章，伊僅知告訴人係人頭戶
    ，但不知有無經過告訴人之同意，因伊既完全委託甲○○，伊就無法就細節知悉
    ，伊並無偽造文書之犯意等語。
五、經查：
    （一）告訴人乙○○、丙○○○於抵押權設定契約上被記載擔任義務人兼債務人
          之事實，固經告訴人乙○○、丙○○○指述在卷，並有土地登記申請書、
          土地及建築改良物抵押權設定契約書各一份、存證信函二紙附卷可稽，該
          足以認定該項事實。惟被告丁○○曾向其父許清、婆婆洪楊好借貸，再轉
          借貸予李學仁之福總公司，顯然被告丁○○與福總公司間確未有債權、債
          務之關係，要足認定。被告丁○○為解決該項債務，乃邀被告甲○○前往
          ，顯然被告丁○○並不清楚不動產物權之過戶及設定程序，始由具有代書
          專業之被告甲○○一同前往，否則被告丁○○自行前往即可。而被告許櫻
          孃固於原審審理時自承：「我有看到李學仁把土地所有權狀、印鑑證明、
          戶籍謄本及抵押權設定契約書交給甲○○，我看到李學仁在一些文件上劃
          掉一些東西，我也不曉得劃什麼，後來甲○○有跟我說李學仁把他自己及
          他父親的章劃掉，問我怎麼辦」，惟被告丁○○復隨後說明：「我也不懂
          ，該怎麼辦就怎麼辦」（見原審卷八十六年四月三日審判筆錄），顯然被
          告丁○○對此方面之專業知識不僅甚為缺乏，且已全權委託被告甲○○處
          理。而債務人及義務人在擔保物權方面係指負擔債務之人與提供擔保物之
          人，係屬法學上之用詞，被告丁○○既未受過任何之法學訓練，顯然無區
          別債務人與義務人之能力，其復不清楚抵押權之設定程序，且已全權委託
          被告甲○○處理，則被告甲○○將告訴人乙○○、丙○○○列為義務人兼
          債務人，被告丁○○並未參以意見，尚難認被告丁○○有偽造文書之主觀
犯意。
    （二）本件辦理抵押權設定所需之土地所有權狀、印鑑證明、戶籍謄本暨抵押權
          設定契約書等文件均由福總公司職員黃翠玲交與李學仁，再由李學仁交與
          被告甲○○之事實，業據證人黃翠玲於偵查暨原審審理時證述在卷（見八
          十五年度偵字第二四六號卷八十六年一月二十九日、原審卷八十六年六月
          十九日筆錄）；而李學仁所提出之抵押權設定契約之印鑑為告訴人乙○○
          、丙○○○所蓋，告訴人乙○○、丙○○○均同意當抵押物之擔保義務人
          之情，亦經告訴人乙○○、丙○○○於偵查中陳述在卷（見八十五年度偵
          字第九二四二號卷八十五年五月二十九日筆錄），且證人李學仁於偵訊時
          亦證述稱：當時我公司發生問題，我要我太太（即告訴人乙○○）回去拿
          權狀過戶給人抵債，他們同意才拿出來（見八十五年度偵續字第二四六號
          卷八十年八月十四日筆錄）；再當日李學仁與被告甲○○就是否設定抵押
          權乙節討論時，李學仁曾以電話通知告訴人乙○○、丙○○○之事實，亦
          據被告甲○○於本院調查時供述明確（見本院八十九年七月七日筆錄），
          顯然告訴人乙○○、丙○○○係同意擔任抵押權之義務人，且辦理抵押權
          設定登記。而被告丁○○既已全權委託被告甲○○處理，告訴人乙○○、
          丙○○○復係同意擔任抵押物之擔保義務人，被告丁○○既未參與，則被
          告丁○○不知被告甲○○已將告訴人乙○○、丙○○○以抵押權之債務人
          兼義務人名義提出申請，亦屬合理。被告甲○○將告訴人乙○○、洪吳秀
          娥列為債務人兼義務人，即係被告甲○○之事，尚非被告丁○○所能掌控
          ，尚難因此遽認被告丁○○與被告甲○○有共同偽造文書之故意。
    （三）綜上所述，被告丁○○既不清楚有關不動產抵押權之設定過程，亦無能力
          區分債務人與義務人之不同，且渠僅告訴被告甲○○應如何處理即如何處
          理，則被告甲○○將告訴人乙○○、丙○○○以抵押權之債務人兼義務人
          名義提出申請，尚難因此即謂被告丁○○與被告甲○○有共同偽造文書之
          故意。此外復查無其他積極證據足認被告丁○○有公訴人所指之犯行，要
          屬不能證明被告丁○○犯罪。
六、原審不察，就此部分遽予對被告丁○○論罪科刑，尚有未合。被告丁○○上訴意
    旨否認犯罪，指摘原判決此部分不當，為有理由，此部分應予撤銷改判，而就被
    告丁○○為無罪之諭知。
據上論結，應依刑事訴訟法第三百六十九條第一項前段、第三百六十四條、第二百九
十九條第一項前段、第三百零一條第一項、刑法第二百十條、第二百十六條、第二百
十四條、第五十五條、罰金罰鍰提標準條例第一條前段，判決如主文。
本案經檢察官張其主到庭執行職務。
中    華    民    國     八十九     年       九       月     二十       日
                              臺灣高等法院高雄分院刑事第五庭
                                  審判長法官  吳水木
                                        法官  惠光霞
                                        法官  陳朱貴
右正本證明與原本無異。
如不服本判決，應於判決送達後十日內向本院提出上訴狀，其未述理由者並應於提
出上訴狀後十日內向本院補提理由書（應附繕本)。
                                      書記官  呂素珍
中    華    民    國     八十九     年       九       月     二十二     日
附錄本案論罪科刑法條：
刑法第二百十條
偽造、變造私文書，足以生損害於公眾或他人者，處五年以下有期徒刑。
刑法第二百十六條
行使第二百十條至第二百十五條之文書者，依偽造、變造文書或登載不實事項或使登
載不實事項之規定處斷。
                                                                        Ｂ


司法院資訊處製作；財團法人民間司法改革基金會備份。
